【裁判字號】    92,訴,246
【裁判日期】    921230
【裁判案由】    侵權行為損害賠償
【裁判全文】
臺灣花蓮地方法院民事判決  九十二年度訴字第二四六號
    原      告  乙○○
    被      告  甲○○
    訴訟代理人  黃健弘律師
右當事人間請求侵權行為損害賠償事件，本院判決如左：
    主      文
被告應給付原告新台幣壹拾萬元。
原告其餘之訴駁回。
訴訟費用由被告負擔百分之八；餘由原告負擔。
    事      實
甲、原告方面：
  一、聲明：被告應給付原告新台幣（下同）一百二十萬元。
  二、陳述：被告於因不滿原告積欠其借款不還，竟基於恐嚇犯意，於民國（下同）
      九十一年四月七日上午十時許，在花蓮縣壽豐鄉○○村○○路○段三五○號原
      告住處後方之工作室，向原告之女婿王文芳恐嚇稱：跟你岳母講，欠錢要還，
      不然要找人剁她手腳等語，經王文芳告知原告後，致使原告因而心生畏懼，而
      危害其生命、身體之安全（此部分被告之刑事責任業經本院以九十一年度易字
      第二六○號刑事判決判處被告罪刑確定在案）。被告復因不滿乙○○積欠其借
      款不還，遂於九十年至九十一年間，在花蓮縣壽豐鄉○○村○○路○段三五○
      號「聯合檳榔攤」前，意圖散布於眾，公然傳述「乙○○常與其約會，牽手、
      撫摸胸部、性器官」等足以毀損原告名譽之事，被告自已觸犯刑法之誹謗罪，
      原告因被告之上開侵權行為而受有精神官能症、失眠及耳鳴等症狀之精神上嚴
      重損害，故請求非財產上損害金額如訴之聲明。
  三、證據：提出花蓮縣壽豐鄉衛生所診斷書、財團法人台灣基督教門諾會醫院就醫
      證明書為證，並引用前開刑事判決所採之證據為憑，及請求傳訊證人鄭君倪、
      石興光。
乙、被告方面：
  一、聲明：駁回原告之訴。
  二、陳述：
  (１)被告並無恐嚇原告之行為，前開刑事判決之認定係屬錯誤。至於另原告在該恐
      嚇案中另有一行為，即誣指被告請流氓電話恐嚇云云，幸經吉安分局刑事組傳
      訊原告於刑事程序中所指以「以電話恐嚇之流氓」陳清發，並於九十一年六月
      十七日查證明確，但查，該證人陳清發證稱：伊有於九十一年四月十七日下午
      十八時四十分許確實有以０九二八─０七七三一一號行動電話撥打原告家中電
      話與其聊天，內容為九十一年四月十七日上午被告至伊住處向伊訴苦，遭同村
      之原告借貸二十四萬元，後即未歸還，拜託伊並委託伊向原告查明何時歸還借
      貸之金錢，伊才會於九十一年四月十七日下午八時四十分許，主動打電話向原
      告查問，電話通後，原告誤解伊為被告唆使討債之流氓，口氣非不常，當伊回
      話告知原告伊撥電話之用意，並非惡意替被告追討債務，且只受被告之託查明
      欠款何時歸還，才從原告口中得知被恐嚇，要唆使流氓追討債務．．．，經由
      原告伊等溝通後，得知被告借款給原告是心甘情願，且雙方借貸時，並立有借
      據等語，陳清發進一步證稱：在與乙○○通話中並未揚言恐嚇如不歸還向被告
      借款二十四萬，剁其手腳或叫原告走路一點等情，已然陳明明確，而經此調查
      ，原告始自承當時陳清發非恐嚇伊，係屬實在，上開告訴案件方未成立。
  (２)原告主張其受到被告之誹謗云云，業據鈞院九十一年易字第二六０號刑事判決
      查明非實，況且依卷內之證據證明，警察製作筆錄與證人王麗惠、林阿生、簡
      文泓於鈞院結證之事實完全矛盾，且上開證人在當時辯護人曾泰源律師詰問證
      述下均證稱，警訊筆錄渠等並未如此指證等語，已足堪證明該證人筆錄係遭警
      方動手腳而有偽造文書之情（又警方如何願如此為之？其動機何在？耐人尋味
      ），而何以證人林阿生、簡文泓等之警訊筆錄為何製作得與事實出入如此之大
      ，甚至原告之女兒亦自承，根本未聽到被告有說與原告約會、牽手、撫摸胸部
      與性器的話。益加證明本件原告最初在刑事案件之告訴動機有疑義，且就誹謗
      罪的部分，已構成誣告之行為。
  (３)綜上所陳，已可證明原告對被告已有相當之虛構事實誣指之事證據，至為明顯
      。從而，就本件關於被告抗辯並未有何恐嚇之情有相當之理由，及合理懷疑，
      而非被告故意飾詞狡辯。被告為一生病（心臟病）且年歲已高說話口齒又不清
      之老人，何敢到原告家中向原告之女兒及女婿（均值壯年）揚言，並以「轉告
      」之方式恐嚇原告，如前述，原告所誣指被告請流氓陳清發以電話恐嚇及誹謗
      之情，係屬子虛烏有，難道不足證明原告勾串證人誣陷被告嗎？又試想以被告
      年邁之心，且亦無資力，又何有能力找人剁原告手腳，原告在當地相當有活力
      ，未曾聞及有何因害怕而足不出戶，反而是被告借錢予原告，原告借後不還，
      卻以告訴為手段，逼使被告無法請其清償，若見其在法庭法動上，極力主張，
      殊未見有何懼色，復設詞要求一百二十萬元之超高額精神賠償，其司馬昭之心
      至明。
  (４)被告年歲已高，經此訴訟煎熬又罹重病在身（曾住院多時），委請律師出庭乃
      不得已，因被告遭誣陷且又無任何法律常識，律師費都還是弟弟支付，而事實
      也證明律師在詰問證人下，發見警訊筆錄係偽造，而且證人王麗惠之證詞亦有
      不實之偽證，顯係過勾串在先，今被告為目不識丁之人，又欠資力，而原告積
      欠債務不還，就本事件，以其令被告判罪，已然被罰鉅額罰金，復竟獅子大開
      口要求一百二十萬元精神賠償，被告之弟弟於心不忍，認為不應令被告在法律
      常識上欠缺下，而無法抗辯，特再委請律師出庭，祈請鈞院明鑑被告方為被害
      人，若鈞院認被告仍不免於賠償，亦請審酌雙方之教育程度、經濟能力（原告
      向被告借錢不還，顯無資力，亦不難排除最初借貸有訛詐之可能，而且原告尚
      得向被告借貸，迄今不還，顯亦無資力下）等情，為最輕微之判決。
  三、證據：請求調閱前開刑事案件卷宗以證明被告並未恐嚇。
丙、本院並依職權函詢財團法人台灣基督教門諾會醫院原告之病因。
    理      由
一、本件原告主張被告於前揭時地恐嚇及誹謗原告之情，被告均予否認。原告就恐嚇
    部分之事實，業主張引用前開刑事判決所採之證據為憑。經查，被告於之前開恐
    嚇行為，已據原告於偵查及本院前揭刑事事件審理時指訴甚明，並經本院於刑事
    程序中分別隔離訊問原告與證人謝佳穎、王文芳，而其間所為陳述之各情節亦互
    核相符。又經本院刑事庭函請法務部調查局對證人謝佳穎、王文芳、原告所述是
    否屬實進行測謊，證人謝佳穎、王文芳二人就其等所稱：甲○○有說要剁乙○○
    手腳等語，經測試均無情緒波動反應，研判未說謊；有該局九十二年四月十六日
    調科參字第○九二○○一一六○五○號測謊報告書一份附於本院調得之刑事卷宗
    可稽。復參以證人王麗惠結證稱：其與先生及被告喝酒時，曾聽被告幾次說要剁
    告訴人腳筋，其沒有聽過或看過被告向告訴人說，如不還錢，他要剁告訴人腳筋
    ，證人簡文泓亦結證稱：被告曾在聯合檳榔攤前面路上，跟伊說要找人剁告訴人
    的手腳，伊不知道被告有無向告訴人這樣說等語，亦有本院調得之前開刑事卷宗
    可稽。而證人王麗惠、簡文泓均為原告及被告之鄰居，與被告並無過節或財務往
    來等情，其證詞自有其可採之處。由被告在外已屢向他人揚言要找人砍告訴人手
    腳或腳筋之情形研判，其在多次向告訴人催討債務未果，乃親至告訴人住處，請
    告訴人女婿轉達前揭恐嚇言語，可能性甚高。故以原告在刑事程序中之指述及證
    人謝佳穎、王文芳之證述，應足以推定被告之上開不法恐嚇侵權行為確實存在，
    前開刑事判決亦以此為基礎，認定被告之罪刑成立。被告僅以其年邁體衰不可能
    為恐嚇行為云云為辯，實仍不足以動搖前開推定。
二、至原告主張被告涉及前開誹謗之行為部分，證人王麗惠、林阿生、簡文泓先後於
    刑事程序中所為之證述就是否確曾聽被告述說「常與原告約會、牽手、撫摸胸部
    及性器官」，及所述之情節內容仍不一致，而證人王麗惠雖證稱：被告說有與告
    訴人約會、牽手及摸告訴人身體時，證人簡文泓、謝佳穎、王文芳均在場，然亦
    為證人簡文泓、謝佳穎、王文芳所否認，是於前開刑事程序中所顯現之證據，尚
    不能遽認被告有該誹謗行為，而前開刑事判決亦以相同理由，而認定被告該部分
    無罪。原告雖主張該無罪之刑事判決認定為錯誤，並另偕證人鄭君倪及石興光到
    庭作證，惟遑論該二人為原告之女兒及女婿，其證述本即應慎予斟酌保留，縱認
    其確為真實之證述，鄭君倪到庭僅證稱：我是聽到我老公石興光說，說甲○○曾
    經跟他說原告曾經跟他一起洗溫泉，大約是在一、二年前跟我說的，甲○○沒有
    直接跟我講過等語，顯係傳聞而得之證詞，其證據能力應予排除；而石興光到庭
    亦僅證稱：我於九十一年三、四月間有聽到被告甲○○說有跟原告洗溫泉，還有
    摸原告的胸部，他要求我不要跟別人講，當時他講這個話只有我們兩個人，地點
    在溪口的山上的檳榔園，我沒有再聽到這種話第二次等語，由其證述情節，亦未
    能證明被告係公然陳述，顯不符誹謗罪之構成要件。此外，並無其他證據證明被
    告係意圖散佈於眾，而故意將有害於原告名譽之虛偽事實轉述於他人，即難評價
    被告之行為已構成民法第一百八十四條第一項前後段之侵權行為之要件。綜上，
    原告所主張之被告誹謗行為亦不能認為存在。
三、按不法侵害他人之自由，被害人雖非財產上之損害，亦得請求賠償相當之金額，
    民法第一百九十五條第一項前段定有明文。本件被告以恐嚇之不法行為侵害原告
    免於恐懼之自由，既經認定，對於原告因而所受之非財產上損害，自應負賠償責
    任。本件原告雖不能證明被告有前開誹謗行為，但被告之恐嚇行為既經證明，原
    告自得對之請求該部分之損害賠償。惟原告請求被告賠償之非財產上損害賠償一
    百二十萬元，是否應予准許，則尚須斟酌。本院審酌被告年屆六十一歲，以農為
    業，家境小康，智識程度為不識字，以前開方式造成原告精神上之恐懼，原告年
    屆四十七歲，以販賣檳榔為業，家境小康，智識程度為高職畢業，因被告之恐嚇
    而受有畏懼之不自由等精神上之痛苦等一切情況，認原告請求一百二十萬元，自
    嫌過高，應予核減為十萬元，方屬公允，逾此數額之請求，為無理由。原告雖尚
    以其因被告之侵權行為導致其受有受有精神官能症、失眠及耳鳴等症狀之精神上
    損害，並提出前開診斷書及就醫證明書為憑，惟查，該二項文件並未載明原告各
    項症狀之病因為何，而財團法人台灣基督教門諾會醫院經本院函詢其病因後，亦
    僅回函稱原告係因焦慮症、失眠、耳鳴而至該醫院就診，此有該醫院基門醫勝字
    第九二─一三三二號函在卷可憑，是原告之該等病症與被告之侵權行為間尚不能
    遽認有因果關係存在，該部分症狀自不能納入本院審酌賠償金額高低之因素內，
    附此敘明。
四、據上論結，本件原告之訴為一部有理由，一部無理由，依民事訴訟法第七十九條
    ，判決如主文。
中      華      民      國    九十二    年     十二     月     三十     日
                                        臺灣花蓮地方法院民事庭
~B法      官  郝燮戈
右為正本，係照原本作成。
如對本判決不服，應於送達後廿日內，向本院提出上訴狀（應抄附繕本）。
~B法院書記官  高明正
中      華      民      國    九十二    年     十二     月     三十     日


司法院資訊處製作；財團法人民間司法改革基金會備份。
